【裁判字號】    88,訴,652
【裁判日期】    890314
【裁判案由】    偽造文書等
【裁判全文】
臺灣基隆地方法院刑事判決                          八十八年度訴字第六五二號
    公  訴  人  臺灣基隆地方法院檢察署檢察官
右列被告因偽造文書等案件，經檢察官提起公訴（八十八年度偵字第六三五四號）本
院判決如左︰
    主  文
林綵綺、黃定紳共同連續意圖行使偽造私文書，足以生損害於他人，各處有期徒刑壹
年，均緩刑年。
    事  實
一、林綵綺 (原名甲○○)與黃定紳 (原名丁○○)為夫妻關係，其二人於八十六年十
    月二十日，在基隆市○○區○○街一０四巷九之二號之住處招募互助會，並由黃
    定紳自任會首，會員連同會首有二十一會，約定每會會款新台幣（下同）二萬元
    ，於每月二十日開標，會期至八十八年五月廿日（以下簡稱第一組）止，丙○○
    、乙○○各參加第一組互助會一會，嗣丙○○、乙○○二人欲以平分尾二會之方
    式拿取得標會款，惟林綵綺、黃定紳因挪用丙○○、乙○○之得標會款各三十八
    萬元，嗣僅清償乙○○十四萬元，餘款均拖延未給。又林綵綺、黃定紳於八十八
    年三月十日，再招募互助會（以下簡稱第二組），由林綵綺自任會首，會員連同
    會首計有廿三人，約定每會會款二萬元，每月十日開標，丙○○、乙○○亦各參
    加第二組互助會一會，並自八十八年四月、六月以電話通知會首林綵綺參加競標
    均未能得標，因黃定紳已積欠丙○○、乙○○第一組會款合計達六十餘萬元，丙
    ○○、乙○○乃告知林綵綺、黃定紳若第一組會款未清償，即以第一組會應得之
    借款抵付第二組會之會款，詎林綵綺、黃定紳竟共同意圖為自己不法之所有，趁
    此機會連續於八十八年七月十日、同年八月十日於上開住處，冒用丙○○、乙○
    ○之名義，填載不實之標金於虛偽標單上，標得該互助會，使其他未得標之活會
    會員許月鶯、王素森、許振福等人陷於錯誤，而將會款交付予林綵綺、黃定紳二
    人，致上開活會會員交付不實會款達四、五十萬元之損害。迨八十八年十月十日
    丙○○親自前往上開住處投標時，方知已被冒標。
二、案經丙○○、乙○○等人訴由台灣基隆地方法院檢察署檢察官偵查起訴。
    理  由
一、訊據被告林綵綺、黃定紳固均承認於右揭時、地以丙○○、乙○○之名義制作虛
    偽標單參與競標並得標而取走會款之事實，惟矢口否認有何詐欺或偽造文書之犯
    行，均辯稱：因丙○○、乙○○表示不參加第二組互助會，所以才會以其二人之
    名義標取互助會云云。經查，告訴人丙○○、乙○○於偵查及本院審理中均指稱
    ：並未向林綵綺、黃定紳表示不參加第二組會，僅表示第一組會應得之會款，在
    林綵綺、黃定紳未付清前暫不繳納第二組會款等情明確。且被告黃定紳為支付第
    一組部分會款予告訴人丙○○、乙○○，曾交付票期八十八年六月十二日、同年
    月十八日到期、面額各十二萬元之支票，嗣此二張支票屆期經告訴人提示均遭退
    票等情，固為被告二人所不否認；況第二組會之活會會款，業據告訴人丙○○、
    乙○○繳納至八十八年六月止，顯見告訴人係在被告黃定紳支付第一組會部分應
    得會款所簽發之前開二紙支票接連遭退票後，始向被告林綵綺、黃定紳表明若不
    付清第一組會之會款，則不再續繳第二組會之會款，並由第一組會之應得之會款
    扣抵，是被告二人前開所辯與常情不符，顯為卸責之詞，不足採信，其事證明確
    ，犯行堪以認定。
二、核被告林綵綺、黃定紳所為，係共犯刑法第二百十六條、第二百十條之行使偽造
    私文書罪、第三百三十九條第一項之詐欺取財罪。被告二人間有犯意之聯絡，行
    為之分擔，為共同正犯。被告二人所為數行為，時間緊接，所犯罪名相同，顯係
    出於概括之犯意為之，為連續犯，爰依刑法第五十六條之規定以一罪論，並加重
    其刑。按被告冒標互助會時書寫之標單，記載告訴人姓名及標金，屬紙上之文字
    依習慣足以表示願出利息用意之證明，為刑法第二百二十條第一項以私文書論之
    準私文書，公訴人漏未斟酌此點，併此說明。被告偽造標單私文書後復持之行使
    ，偽造之低度行為為行使之高度行為所吸收，依行使偽造私文書罪論。被告所犯
    行使偽造私文書罪與詐欺取財罪間，有方法結果之牽連關係，為牽連犯，應從一
    重之行使偽造私文書罪處斷。被告以一冒標行為，同時向許月鶯、王素森、許振
    福等會員詐騙會款，觸犯構成要件相同之罪名，為想像競合犯，應從一重處斷。
    爰審酌被告犯罪動機係為標取會款供己週轉之用、利用會員信任其代標之機會偽
    製標單之手段、及其犯罪後業與告訴人達成和解、於本院審理期間尚稱悔悟等一
    切情狀，分別量處如主文所示之刑。查被告二人前均未曾受有期徒刑以上刑之宣
    告，有卷附本院被告全國刑案紀錄表各一份可按，其經此起訴審判，當知所警惕
    ，信無再犯之虞，本院認所宣告之刑以暫不執行為適當，併諭知緩刑三年，以啟
    自新。至偽造丙○○、乙○○之標單，並未扣案，且已滅失，無從宣告沒收，附
    此說明。
據上論斷，應依刑事訴訟法第二百九十九條第一項前段，刑法第二百十六條、第二百
十條、第二百二十條第一項、第三百三十九條第一項、刑法第二十八條、第五十五條
、第五十六條、第七十四條第一款，罰金罰鍰提高標準條例第一條前段，判決如主文
。
本案經檢察官蔡和憲到庭執行職務。
中      華      民      國      八十九      年      三    月    十四    日
                                    台灣基隆地方法院刑事第三庭
                                            法  官  何  怡  穎
右正本證明與原本無異。
對於本件判決如有不服，應於收受送達後十日內，向本院提出上訴書狀，上訴於臺灣
高等法院，並按他造當事人之人數附具繕本。
                                            書記官  曾  憲  熒
中      華      民      國      八十九      年      三    月    十七    日
附錄論罪法條：
刑法第三百三十九條第一項：
  意圖為自己或第三人不法之所有，以詐術使人將本人或第三人之物交付者，處五年
  以下有期徒刑、拘役或科或併科一千元以下罰金。
刑法第二百十六條：
  行使第二百十條至第二百十五條之文書者，依偽造、變造文書或登載不實事項或使
  登載不實事項之規定處斷。
刑法第二百十條：
  偽造、變造私文書，足以生損害於公眾或他人者，處五年以下有期徒刑。
刑法第二百二十條第一項：
  在紙上或物品上之文字、符號，依習慣或特約，足以為表示其用意之證明者，關於
  本章之罪，以文書論。


司法院資訊處製作；財團法人民間司法改革基金會備份。
